臺灣臺中地方法院民事判決　九十年度訴字第六四二號
　　原　　　告　　甲○○
　　　　　　　　　乙○○
　　被　　　告　　丁○○
　　兼訴訟代理人　丙○○
右當事人間請求拆屋還地事件，本院判決如左：
    主    文
原告之訴及假執行之聲請均駁回。
訴訟費用由原告負擔。
    事    實
甲、原告方面：
一、聲明：
（一）被告應自坐落台中縣大甲鎮○○段第五七地號土地上，如附圖所示Ａ部分，占地面積
      零點零一四七公頃之未辦保存登記建物（門牌號碼為台中縣大甲鎮○○路○段七八六
      巷七號）遷出，被告丁○○並應將建物拆除後，將土地返還原告及其他共有人全體。
（二）願供擔保請准宣告假執行。
二、陳述：
（一）緣原告之祖父王樑河於生前將坐落台中縣大甲鎮○○段第五七地號土地如附圖所示Ａ
      部分（占地面積零點零一四七公頃，下稱系爭土地）出租予被告之先人建屋居住（即
      今門牌號碼台中縣大甲鎮○○路○段七八六巷七號之未辦保存登記建物，下稱系爭建
      物）。系爭建物經輾轉繼承，由被告丁○○單獨取得事實上之處分權及系爭土地承租
      人之法律地位。而原告與訴外人王張秀如、王清華、王清祥、葉王月鏡、石王月桂、
      朱王月芬、蘇王美珍、王雅玲或為王樑河之繼承人，或為王樑河之再轉繼承人，亦先
      後繼承取得前開基地租賃契約出租人之法律地位。
（二）民國八十四年二月十八日，原告甲○○受其他繼承人之託，處理被告丁○○之欠租事
      宜，由原告甲○○與被告丁○○共同簽訂「付基地租金書」，被告丁○○同意按月以
      新台幣（下同）五千元攤還前所欠租金，並於八十七年六月二十三日依約全數清償完
      畢。原告則與其他繼承人於八十八年十一月二十五日協議分割王樑河之遺產，由原告
      及訴外人王雅玲（嗣王雅玲於八十九年八月二十五日死亡）共有取得前開台中縣大甲
      鎮○○段第五七地號土地之所有權，及系爭基地租賃契約之出租人法律地位。
（三）然被告丁○○自八十七年六月二十三日繳清歷年積欠之租金後，即未再支付任何租金
      （租金按公告地價年息百分之八計算，按年於翌年二月繳交），總計已積欠二年（八
      十七及八十八年度）之租金未繳。經原告與王雅玲於八十九年五月二十五日以彰化光
      復路郵局第三一一號存證信函限期十日催繳，被告丁○○仍未繳交。原告與王雅玲遂
      於八十九年六月二十七日以彰化光復路郵局第四０八號存證信函向被告丁○○為終止
      租約之意思表示，並請其於函到二十日內拆屋還地（上開函文經被告丁○○於同年月
      二十八日收受），然被告丁○○迄今仍無任何拆屋還地之意。
（四）按租用建築房屋之基地，承租人積欠租金額除以擔保現金抵償外，達二年以上時，出
      租人得收回土地，土地法第一百零三條第四款定有明文。被告丁○○積欠租金已達二
      年以上，雖經催告仍不給付，原告及王雅玲依民法第四百四十條第三項、第一項及土
      地法前揭規定，自得終止系爭土地之租賃契約。而原告為系爭土地之共有人，系爭土
      地之租賃契約既經終止，被告丁○○即屬無權占有，原告自得依民法第八百二十一條
      、第七百七十六條之規定，請求被告丁○○遷出房屋，並於拆除建物後，將土地返還
      予原告及其他共有人（王雅玲之繼承人劉秋英）全體。又被告丙○○與被告丁○○為
      兄弟關係，經被告丁○○之允許而居住於系爭建物內，對於系爭土地亦有占有之事實
      ，然被告丁○○既因租約終止而成為無權占有，被告丙○○亦失其占有系爭土地之泉
      源，爰併請求其自系爭建物遷出，將系爭土地返還原告及其他共有人全體。
（五）對被告抗辯所為之陳述：
  １、按當事人主張之事實，經他造於準備書狀內或言詞辯論時或在受命法官、受託法官前
      自認者，無庸舉證；自認之撤銷，除別有規定外，以自認人能證明與事實不符或經他
      造同意者，始得為之，民事訴訟法第二百七十九條第一項、第三項分別定有明文。查
      關於本件重要爭點─被告丁○○是否欠租達二年一事，被告丁○○曾於鈞院九十年四
      月三日之言詞辯論中，自認：「沒有意見，的確自八十八年起就沒繳租金」。準此，
      原告就被告丁○○欠租達二年總額以上之事實，即無庸舉證，被告丁○○亦不得任意
      撤銷自認。被告丁○○於事後，復以承租之面積及租金之計算方式與事實不符等為由
      ，爭執並未欠繳租金，縱有撤銷自認之意，然原告不同意其撤銷。被告應證明其所自
      認者與事實不符，方得撤銷自認。
  ２、被告抗辯其先人向原告先人承租系爭土地，即有「不論承租土地面積，按年給付租金
      」之合意，原告否認之。蓋由原告提出之「應繳租金明細表」可知：自七十七年度起
      之租金，及係以公告地價年息百分之六計算，而當時收取租金之人乃原告祖母王林翠
      鵑；及至八十一年由原告甲○○收取租金，方將計算比率與被告丁○○合意調整為百
      分之八，惟以公告地價及承租土地面積計算則相同，並無被告所指原告片面提出新算
      法情事。
  ３、由前述「應繳租金明細表」及被告提出之收據五紙可知：原告與被告丁○○間關於租
      金之計算，自始即合意以五十八‧四七六坪計算，縱此面積與被告實際建物使用之面
      積並不相符，惟此乃意思表示有無錯誤、得否撤銷之問題，在未為撤銷前，原告依有
      效之租賃契約受領被告丁○○所為之租金給付，並無不當得利可言。又系爭基地之租
      賃契約早於原告起訴前終止，然被告丁○○於起訴前並無任何爭執租金數額，或主張
      溢付租金請求返還，或有以租金返還請求權抵銷原告之租金給付請求權，則縱被告丁○○得撤銷因錯誤所為之意思表示而對原告請求返還不當得利，亦已不及抵銷前所積
      欠原告之租金，兩造之租約效力仍無從回復。
三、證據：提出地籍圖謄本、土地登記謄本、付基地租金書、應繳租金明細表、王樑河繼承
    系統表與戶籍謄本資料、王雅玲繼承系統表與戶籍謄本資料、委任契約書、分割遺產協
    議書、台中縣大甲地政事務所公告地價查詢覆函各一份、存證信函與回執各二份（以上
    除地籍圖謄本及台中縣大甲地政事務所函外，均為影本）；並聲請本院至現場勘驗、測
    量。
乙、被告方面：
一、聲明：原告之訴駁回。
二、陳述：
（一）查被告之先人向原告之先人承租系爭土地並建屋居住，雙方並無簽定書面契約，然同
      意不論承租土地面積，應由被告丁○○按年給付租金。被告丁○○原依先人租約，按
      年如數給付，詎後來原告變更土地租金之計算方法為「按被告承租使用土地面積乘以
      公告地價年息百分之八計算」，惟因新式計算方式之租金數額過於龐大，被告丁○○
      無法負荷。雙方乃協議租金總額分期以每月五千元給付，此即八十四年「付基地租金
      書」之來由。被告丁○○並依新約計算方式給付至八十七年六月二十三日，且將新、
      舊約差額補足。原告稱：被告為繼續使用系爭土地，同意將前所積欠租金全部清償等
      語，與事實不符。
（二）原告以五十八‧四七六坪之土地面積計算租金額，惟經測量結果，被告實際承租使用
      之面積僅約四十四‧四七坪而已。又依土地謄本當期申報地價，以八十九年七月為例
      ，不過是每平方公尺（下同）三、六八０元而已。詎原告於七十七年度至八十年度間
      ，竟以三、六００元計算；於八十一至八十三年度，以四、一七六元計算；於八十四
      至八十六年度以四、四００元計算。原告將土地面積及公告地價為錯誤之計算，使被
      告無端溢繳租金，經被告屢次要求更正計算，並以溢繳金額扣抵租金，原告均置若罔
      聞，致後續租金支付出現爭執、遲延，實則並無「積欠」情事。原告指稱：被告丁○○自八十七年度起之租金，即未再繳交等語，並非事實。其率爾主張終止租約，理由
      並不充分，原告與被告丁○○間之租約仍屬存續，原告之請求並無理由。
（三）按土地法第九十七條第一項規定：「城市地方房屋之租金，以不超過土地及其建物申
      報總價年息百分之十為限」。同法第一百五十六條及第一百五十八條亦分別規定：「
      土地所有權人聲請登記所有權時，應同時申報地價‧‧‧」、「土地所有權人登記，
      而不同時申報地價者，以標準地價為法定地價」。是原告應以「申報地價」為計算租
      金之基準方為合法、合理，詎原告竟以「公告地價」計算，顯然於法未合，並致被告
      丁○○溢繳租金。
三、證據：提出繳納租金收據五紙、租金通知四紙為證（均為影本）。
    理    由
一、本件原告起訴主張：原告之祖父王樑河於生前將坐落台中縣大甲鎮○○段第五七地號如
　　附圖所示Ａ部分占地零點零一四七公頃之土地（以下仍稱系爭土地），出租予被告之先
　　人建屋（即今門牌號碼台中縣大甲鎮○○路○段七八六巷七號之未辦保存登記建物，以
　　下仍稱系爭建物）居住。系爭建物經輾轉繼承，由被告丁○○單獨取得事實上之處分權
　　及基地承租人之法律地位。而原告與訴外人王雅玲（八十九年八月二十五日死亡，劉秋
　　英為繼承人），亦先後經繼承及遺產分割取得系爭土地之所有權及出租人之法律地位。
　　原告甲○○曾於八十四年二月十八日（王樑河遺產分割前），受其他繼承人之託，與被
　　告丁○○共同簽立「付基地租金書」，被告丁○○並於八十七年六月二十三日，繳清之
　　前屆至之所有租金債務，然自該日後即未再繳付任何租金等語，業據其提出地籍圖謄本
　　、土地登記謄本、付基地租金書、應繳租金明細表、王樑河繼承系統表與戶籍謄本資料
　　、王雅玲繼承系統表與戶籍謄本資料、委任契約書、分割遺產協議書各一份為據，復為
　　被告所不爭執，自堪信為真正。
二、原告另主張：原告與被告丁○○間之租賃契約，租金係按承租土地面積乘以公告地價年
    息百分之八計算，並於次年二月繳交。被告丁○○自八十七年六月二十三日後，已積欠
    八十七年度及八十八年度二年之租金未繳。原告與王雅玲曾於八十九年五月二十五日以
    存證信函限期催繳，因被告丁○○仍不繳交租金，原告與王雅玲遂於八十九年六月二十
    七日發函通知終止雙方租約，並請被告丁○○於函到二十日內拆屋還地，然被告丁○○
    仍置之不理。被告丁○○既有土地法第一百零三條第四款所定得由出租人終止租約之事
    由，原告亦已踐行民法第四百四十條第三項、第一項所要求之催告程序，則原告之行使
    終止權，自屬合法有效。又兩造之租約既已終止，被告對於系爭土地即屬無權占有，爰
    依民法第八百二十一條、第七百六十七條之規定，請求被告丁○○自系爭建屋遷出，並
    將系爭建物拆除後，將土地返還予原告及其他共有人全體（王雅玲之繼承人劉秋英）。
    又被告丙○○為被告丁○○之兄弟，經被告丁○○之允許亦在系爭建物居住，爰併請求
    被告丙○○自系爭建物遷出後，將土地返還予原告及其他共有人全體等語。
三、被告則以：（一）被告之先人向原告之先人承租系爭土地時，雙方原同意不論承租土地
    面積，應由被告丁○○按年給付租金。然原告嗣後片面變更土地租金之計算方式，改為
    「按被告承租使用土地面積乘以公告地價年息百分之八計算」，致被告丁○○無法負荷
    。被告丁○○乃與原告簽立「付基地租金書」，並依新約之計算方式給付至八十七年六
    月二十三日，且將新、舊約租金差額全部補足。原告稱：被告丁○○同意將前所積欠租
    金全部清償等語，與事實不符；（二）原告以五十八‧四七六坪之土地面積計算租金額
    ，惟經測量結果，被告實際承租使用之面積僅約四十四‧四七坪而已。又依土地法第九
    十七條第一項之規定：「城市地方房屋之租金，以不超過土地及其建物申報總價年息百
    分之十為限」，本條規定依同法第一百零五條之規定，於租用基地建築房屋之情形，亦
    準用之。則原告應以「申報地價」為計算租金之基準，方為合法、合理。詎原告竟以「
    公告地價」及錯誤之土地面積計算，致被告丁○○無端溢繳租金，雖經被告丁○○屢次
    要求更正計算，原告仍置之不理，致後續租金之支付出現爭執與遲延，實則被告丁○○
    並無積欠租金情事，原告之終止租約及本件之請求並無理由等語，資為抗辯。
四、兩造之間對於租金之計算方式及被告丁○○是否積欠二年以上之租金未繳等事項存有爭
    執。經查：
（一）土地法第九十七條第一項雖規定：「城市地方房屋之租金，以不超過土地及其建築物
      申報總價年息百分之十為限」，同法第一百零五條並明文於租用基地建築房屋之情形
      準用之。然於契約當事人約定之租金數額逾上開條文規定之上限時，除得由該管直轄
      市或縣（市）政府依土地法第九十七條第二項、第一項之規定強制減定之，或由法院
      就出租人超過部分之租金請求逕予駁回（最高法院五十九年台上字第七九三號判例意
      旨參照）外，如承租人已任意提出給付，因出租人之受領非無法律上之原因，自不得
      認：承租人有溢繳租金，或出租人受有不當得利。
（二）被告雖抗辯謂：系爭土地之租金應依「申報地價」計算始為合法、合理等語。然依原
      告所提出之「應繳租金明細表」觀之：被告丁○○係於八十七年六月二十三日繳清租
      金二十二萬九千八百零四元，而此二十二萬九千八百零四元正為依原告所稱租金計算
      方式（以承租土地使用面積乘以公告地價年息百分之八計算）之八十四至八十六年度
      租金總和；而被告丁○○已先繳清之七十七至八十三年度租金，亦係以「公告地價」
      為計算基準。再從被告自行提出之八十四年度及八十五年度之（原告）「租金通知書
      」觀之，上面已載明以「公告地價」為基準之計算式。足見被告丁○○為前開租金給
      付時，並非不知原告係以「公告地價」為基準計算租金。被告丁○○既於資料可見之
      七十七年度以後，即依系爭土地「公告地價」年息百分之六（七十七年度至八十年度
      ）或百分之八（八十一年度至八十六年度）之基準任意為租金之給付，自不能於事後
      就此抗辯有何租金溢繳情事。
（三）被告另抗辯：原告以五十八‧四七六坪之土地面積計算租金額，惟經實際測量結果，
      被告丁○○承租使用之面積僅約四十四‧四七坪而已，被告丁○○得以此部分溢繳之
      租金主張扣抵，原告之終止租約並無理由等語。查被告所稱：歷年繳納之租金其計算
      之土地面積基準與實際使用之土地面積不符等情，業有前揭「應繳租金明細表」、「
      租金給付通知書」及被告提出之租金收據三紙與卷附之台中縣大甲地政事務所九十年
      八月八日複丈成果圖可資比對參照，原告對此並無爭執。
（四）原告雖另稱：原告與被告丁○○間關於租金之計算，自始即合意以五十八‧四七六坪
      計算，縱此面積與被告實際建物使用之面積並不相符，惟此乃意思表示有無錯誤、得
      否撤銷之問題，在未為撤銷前，原告依有效之租賃契約受領被告丁○○所為之租金給
      付，並無不當得利可言。又系爭基地之租賃契約早於原告起訴前終止，則縱被告丁○○得撤銷因錯誤所為之意思表示，並對原告請求返還不當得利，被告丁○○亦已不及
      以此抵銷前所積欠原告之租金，兩造已終止之租約效力仍無從回復等語。然：
  １、按兩造對於被告丁○○實際之承租土地面積計算有誤，此為學說上所稱之「計算錯誤
      」，則無論此種錯誤屬於「隱藏性之誤算」抑「公開之誤算」，契約當事人任何一方
      ，皆無主張依民法第八十八條撤銷錯誤之意思表示之權。原告認此乃意思表示得否撤
      銷之問題，不無誤會。又本件原告及被告丁○○於租金之數額上，已明示其計算基礎
      ，則就「土地承租面積」所生「公開之誤算」，應由法院依契約之解釋方法，探求當
      事人之真意定之。本院審酌兩造對於應以「承租土地面積」為計算租金之基礎，並無
      爭執，則當事人之真意，當係以被告丁○○真正承租使用之面積─即一四七平方公尺
      （約四四‧四八六坪）為系爭租賃契約租金之計算基礎。
  ２、系爭租賃契約之標的，既僅存於如附圖所示之Ａ部分土地上，且租金應以「承租土地
      面積」計算等情，已如前述。則原告受領該超出「承租土地面積」部分之租金，因非
      兩造租賃契約之效力所及，自無受領之法律上原因，應予返還。
（五）經核，被告丁○○自八十七年度至八十八年度未繳之租金應為十萬三千四百八十八元
　　　（計算式：每平方公尺公告地價4,400元 *147平方公尺 *年息0.08*2年=103,488元）
      ，而七十七年度至八十六年度溢繳之租金共為十三萬五千二百三十三丑]計算式：歷
　　　年繳付租金564,804元-　564,804元/　58.467坪*　44.468坪= 135,233元）。上述溢
　　　繳部分之金錢既亦具有租金給付之性質，則於計算被告積欠之租金額時，自應就此溢
　　　繳部分之租金併予計算，始可謂為公平合理，並符一般人民對法律之情感。亦即溢付
　　　部分在依不當得利請求返還前，應視為承租人預付之租金，須預付部分全部扣抵後，
　　　仍有不足，始能謂承租人積欠租金。本件經核計上述金額後，原告已實際取得之租金
　　　，較其依租賃契約所應得之租金數額，並無短少。是原告稱：被告丁○○已積欠二年
　　　之租金未繳等語，即屬無據。
五、按土地法第一百零三條第四款固規定：租用建築房屋之基地，承租人積欠租金額除以擔
    保現金抵償外，達二年以上時，出租人得收回土地。然本件被告丁○○既無積欠租金額
    達二年以上情事，原告與王雅玲於八十九年六月二十七日所為終止租約之意思表示，即
    屬無效，原告與被告丁○○間之基地租賃關係仍屬存續，被告丁○○及經其允許居住於
    系爭建物內之被告丙○○，對於系爭土地並非無權占有。從而，原告起訴主張依民法第
    八百二十一條、第七百六十七條之規定，請求被告自系爭建物遷出，被告丁○○並應將
    系爭建物拆除後，與被告丙○○共同將系爭土地返還予原告及其他共有人全體，為無理
    由，應予駁回。原告之訴既經駁回，其假執行之聲請即失所附麗，應併予駁回。
六、本件事證已臻明確，兩造其餘之攻擊、防禦方法及舉證，核與本件判決結果無影響，爰
    不一一論述。
七、結論：本件原告之訴為無理由，依民事訴訟法第七十八條、第八十五條第一項前段，判
    決如主文。
中　　　華　　　民　　　國　　九十一　　年　　　三　　　月　　十五　  　日
                            臺灣臺中地方法院民事第四庭
~B審判長法官　張恩賜
~B法　　　官　許秀芬
~B法　　　官　鄧敏雄
右為正本係照原本作成。
如對本判決上訴，須於判決送達後廿日內向本院提出上訴狀。
中　　　華　　　民　　　國　　九十一　　年　　　三　　　月　　 十五　　 日
~B法院書記官　黃惠君
